【裁判字號】    88,上易,218
【裁判日期】    890105
【裁判案由】    返還不當得利
【裁判全文】
台灣高等法院民事判決  八十八年度上易字第二一八號
      上  訴  人    財政部國有財產局台灣北區辦事處 (即王烈之遺產管理人)
      法定代理人    高志達
      訴訟代理人    陳雅鳳
      被上訴  人    甲○○
      兼右一人
      訴訟代理人    乙○○      住台北縣林口鄉○○路三六六巷十四號
右當事人間請求返還不當得利事件，上訴人對於中華民國八十八年八月十三日臺灣板
橋地方法院八十八年度重訴字第七一號第一審判決提起上訴，本院判決如左：
    主    文
原判決關於駁回上訴人後開第二項之訴部分，及該部分假執行之聲請，並訴訟費用之
裁判均廢棄。
被上訴人應再給付上訴人新台幣陸萬柒仟貳佰肆拾伍元，及自八十八年一月十三日起
至清償日止，按年息百分之五計算之利息。
其餘上訴駁回。
第一、二審訴訟費用，由被上訴人負擔三分之二，餘由上訴人負擔。
    事    實
甲、上訴人方面：
壹、聲明：
  一、原判決關於駁回上訴人在第一審新台幣（下同）二十四萬四千三百五十九元及
      利息暨命負擔訴訟費用部分均廢棄。
  二、右廢棄部分被上訴人應再給付上訴人二十四萬四千三百五十九元，及其中二十
      二萬七千五百二十元自八十八年一月十三日起，其中一萬六千八百三十九元自
      八十八年七月十一日起，均至清償日止，按年息百分之五計算之利息。
  三、第一、二審訴訟費用由被上訴人負擔。
貳、陳述：除與原判決記載相同者予以引用外，補陳略稱：
  一、被上訴人於第一審訴訟程序進行中於八十八年七月十日遷離系爭房地，上訴人
      亦撤回該返還房地之請求，僅請求不當得利部分。
  二、原審判決關於左列金額之計算，顯有未合：
    (一)關於房屋部分：按房屋之課稅現值起迄期間係以當年七月一日至次年六月三十
      日為一課稅年度，惟原判決關於房屋課稅現值期間之計算，均誤以曆年制（即
      當年一月一日至十二月三十一日）為課稅年度，計算基準已然錯誤，上訴人所
      依據之房屋課稅現值，於社會上一般通念已遠低於市價水準，且依土地法第九
      十七條第一項規定，上訴人以年息百分之十計收房屋使用補償金，亦於法有據
      ，然原判決以錯誤之課稅現值起迄期間，並以年息百分之五之標準，僅准上訴
      人計收房屋之使用補償金八萬零五百三十元及八千零十一元，顯屬違誤。
    (二)關於土地部分：上訴人以低於一般市價水準之公告地價為標準，請求按年息百
      分之五計算土地之不當得利，惟原判決未基於合理考量，逕自採認按不符社會
      一般通念之申報地價（即公告地價百分之八十）為計算標準，僅准上訴人分別
      計收二十四萬五千九百二十元及三萬五千三百十四元，嚴重損及遺產權益，另
      原判決就土地部分亦漏算八十六年七月一日至八十七年六月三十日之使用補償
      金八萬四千八百元，請一併為公正之裁判。
乙、被上訴人方面：
壹、聲明：上訴駁回。
貳、陳述：除與原判決記載相同者予以引用外，補陳略稱：
  一、被上訴人於民國七十二年住進系爭房屋，租金每月二千元，至八十年左右漲至
      三千元，被上訴人並花費大筆資金修繕系爭房屋，上訴人請求之租金過高。
  二、地方法院選定遺產管理人之裁定並未通知被上訴人，至民國八十五年被上訴人
      才知道法院裁定由國有財產局託管。
    理    由
一、上訴人財政部國有財產局台灣北區辦事處之法定代理人原為洪寶川，於八十八年
    十月十六日變更為高志達，上訴人聲明承受訴訟，核無不合。又被上訴人陳政昆
    經合法通知，無正當理由不到庭，核無民事訴訟法第三百八十六條各款所列情形
    ，爰依上訴人聲請由其一造辯論而為判決。
二、上訴人主張：台灣板橋地方法院前以八十二年度繼字第一五七號民事裁定選任上
    訴人為王烈之遺產管理人，而坐落台北縣林口鄉○○段中湖小段六之七○地號土
    地，面積二一二平方公尺，及其上建物建號四九九號、門牌號碼台北縣林口鄉○
    ○路三六六巷十四號（整編前門牌為竹林路十六巷八十二弄十四號）房屋一棟，
    所有權全部，係被繼承人王烈之遺產，惟被上訴人等自八十年十二月三十一日起
    無權占用系爭房地，至八十八年七月十日止始遷讓返還上訴人，故上訴人依不當
    得利之法律關係，請求被上訴人給付自八十三年一月一日起至八十八年七月十日
    止，依系爭土地各當期公告地價年息百分之五，及系爭房屋各當期課稅現值年息
    百分之十計算之使用補償金，即自八十三年一月一日起至八十七年十二月三十一
    日止計五十五萬三千九百七十元（計算方式如原判決附件一、二之計算表）、自
    八十八年一月一日起至八十八年七月十日止計六萬零一百六十四元（計算方式如
    原判決附件三之計算表）與法定利息等語。
    被上訴人則以：被上訴人乙○○與王烈就系爭房屋原有簽訂租賃契約，租期自七
    十二年間起至八十年十二月三十日止，因王烈於租約屆滿前去世，致無法續約，
    被上訴人甲○○係被告乙○○之配偶，故與乙○○一起居住於系爭房地，又被上
    訴人已於八十八年七月十日自系爭房地遷出，並將系爭房地點交返還上訴人，上
    訴人請求返還不當得利，應依被上訴人原先承租系爭房地之租金額來計算損害金
    ，且被上訴人於八十三年至八十五年間原應付之房租，已用以整修系爭房屋，在
    被上訴人修繕房屋以前，上訴人未通知被上訴人系爭房地係由上訴人在管理，直
    至八十五年八月五日始通知被上訴人，因此上訴人只能請求自通知被上訴人時起
    算之損害金等語，資為抗辯。
三、上訴人主張坐落台北縣林口鄉○○段中湖小段六之七○地號土地，及其上建物門
    牌號碼台北縣林口鄉○○路三六六巷十四號房屋，原係王烈所有，王烈死亡後，
    上訴人於八十二年間經原法院裁定選任為王烈之遺產管理人之事實，業據提出系
    爭土地及建物之登記簿謄本、原法院八十二年度繼字第五七號民事裁定等件為證
    ，復為被上訴人所不爭執，自堪信為真實。而按「為保存遺產必要之處置」係遺
    產管理人之職務之一，民法第一千一百七十九條第一項第二款定有明文。又同法
    第一千一百八十四條規定：「第一千一百七十八條所定之期限內，有繼承人承認
    繼承時，遺產管理人在繼承人承認繼承前所為之職務上行為，視為繼承人之代理
    。」是本件上訴人既為王烈之遺產管理人，其對被繼承人王烈之遺產，即有為訴
    訟之權能，故其以被上訴人等無權占有系爭房地（遷讓房屋部分並經撤回），應
    返還不當得利為由，提起本件訴訟，自屬有據。
四、本件被上訴人對上訴人主張其等自八十年十二月三十一日起至八十八年七月十日
    止仍占有使用系爭房地之事實，自認不諱，雖其等辯稱：被上訴人乙○○與王烈
    就系爭房屋原有簽訂系租賃契約，租期自七十二年間起至八十年十二月三十日止
    ，因王烈於租約屆滿前去世，致無法續約，被上訴人甲○○係被上訴人乙○○之
    配偶，故與乙○○一起居住於系爭房地，又被上訴人於八十三年至八十五年間原
    應付之房租，已用以整修系爭房屋，在被上訴人修繕以前，上訴人並未通知被上
    訴人系爭房地係由上訴人管理，至八十五年八月五日始通知被上訴人，因此上訴
    人只能請求自通知被上訴人時起算之損害金云云，並提出收據五紙、房屋租賃契
    約三份為據。惟查：
  (一)按「承租人於租賃關係終止後，應返還租賃物。」民法第四百五十五條第一項定
    有明文；而被上訴人乙○○與王烈間就系爭房地所簽立之之租賃契約，租期至八
    十年十二月三十日即已屆至，有被上訴人提出之上開租賃契約可證，上訴人於上
    開租期屆滿後，並未就系爭房地與被上訴人續定租約，被上訴人復未能舉證證明
    其等於與王烈簽訂之租賃契約屆期後，尚有何占有使用系爭房地之合法權源，是
    被上訴人等於系爭租賃契約屆期終止後，仍繼續占有使用系爭房地，自屬無權占
    有，並不因上訴人是否通知被上訴人系爭房地於王烈死亡後已由上訴人為管理而
    改變其無權占有之事實。
  (二)又按民法第四百三十條固規定：「租賃關係存續中，租賃物如有修繕之必要，應
    由出租人負擔者，承租人得定相當期限，催告出租人修繕，如出租人於其期限內
    不為修繕者，承租人得終止契約或自行修繕而請求出租人償還其費用或於租金中
    扣除之。」惟上開規定僅於租賃關係存續中始有其適用，查本件被上訴人辯稱其
    於八十三年至八十五年間原應付之房租，已用以整修系爭房屋一節，已為上訴人
    所否認，被上訴人亦未能舉證以實其說，所辯已非可採；且被上訴人縱有支出修
    繕費用，惟其係於租期屆滿後之八十三年至八十五年間因無權占有使用系爭房地
    而支出修繕費，自非在租賃關係存續期間所生，即無由出租人負擔之理，是被上
    訴人以其支出修繕費為由，辯稱上訴人不得再請求八十三至八十五年間之損害金
    云云，亦無可採。
五、按「無法律上原因而受利益，致他人受損害者，應返還其利益。」民法第一百七
    十九條前段定有明文。又無權占有他人土地，可能獲得相當於租金之利益為社會
    通常之觀念，是以本件上訴人依不當得利之法律關係，主張被上訴人自八十三年
    一月一日起至八十八年七月十日止無權占有使用系爭房地，為無法律上之原因而
    受利益，致上訴人受損害，應返還其利益，即非無據。惟按城市地方房屋之租金
    ，以不超過土地及其建築物申報總價額年息百分之十為限，土地法第九十七條第
    一項定有明文，而上開法文所稱「申報總價額年息百分之十為限」，乃指租金之
    最高限額而言，並非必須照申報價額年息百分之十計算，尚須斟酌基地及建築物
    之位置，工商業繁榮之程度，承租人利用基地及建築物之經濟價值及所受利益等
    項，並與鄰地租金相比較，以為決定。本件上訴人請求被上訴人給付自八十三年
    一月一日起至八十八年七月十日止無權占有使用系爭房地之相當於租金之不當得
    利，而以系爭土地各當期申報地價年息百分之五，與系爭房屋各當期課稅現值年
    息百分之十為其計算相當於租金損害金之依據，並引用財政部訂頒之「代管無人
    承認繼承財產作業要點」第十七點第(一)款規定比照國有房地租金計收標準計收，
    故主張依國有財產法第四十三條第三項規定，非公用財產類之不動產租金率，依
    有關土地法規定，土地法律未規定者，由財政部斟酌實際情形擬定，報請行政院
    核定，再援用奉行政院八十二年四月二十三日台八十二財字第一一一五三號函釋
    ：「國有出租基地，自八十二年七月一日起，一律依照土地申報地價年息百分之
    五計收租金。」另依平均地權條例施行細則第二十一條規定：「公有土地，以各
    該宗土地之公告地價為申報地價，免予申報。」故主張應以系爭土地之公告地價
    為其申報地價，是以系爭土地各期公告地價年息百分之五，加上系爭房屋各期課
    稅現值年息百分之十，為其本件請求被上訴人返還不當得利之計算標準云云。然
    查財政部所頒訂之「代管無人承認繼承財產作業要點」，及行政院八十二年四月
    二十三日台八十二財字第一一一五三號函，均僅為行政命令，固可供酌定損害金
    之參考，但並無拘束本院之效力。至平均地權條例施行細則第二十一條規定，則
    係就公有土地所為之規定，而本件系爭土地為王烈之遺產，性質上仍屬私有土地
    ，不因上訴人為遺產管理人，而改異其私有之性質，是系爭土地之申報地價，自
    無依上開法文規定逕以公告地價為其申報價額之適用，因此上訴人主張應依上開
    規定以系爭土地之公告地價為其申報地價，自屬無據。
六、查系爭土地面積為二百一十二平方公尺，而按未於公告期間內申報地價者，以公
    告地價百分之八十為其申報地價，平均地權條例第十六條定有明文。本件系爭土
    地依據上訴人所提出之地價謄本所載，八十三年七月一日起至八十六年六月三十
    日止之申報地價為每平方公尺六千元，八十六年七月一日起迄今之申報地價為每
    平方公尺六千四百元，而系爭土地八十三年一月一日至八十三年六月三十日之申
    報地價雖未據上訴人提出，惟依上訴人所提出之系爭土地之公告地價表，自八十
    年七月一日起八十三年六月三十日之公告地價每平方公尺為五千元，故該時期系
    爭土地之申報地價應為公告地價之百分之八十即每平方公尺四千元。另查系爭房
    屋之課稅現值於八十三年一月一日起至同年六月三十日止為三十三萬一千六百元
    、八十三年七月一日起至八十四年六月三十日止為三十二萬六千八百元、八十四
    年七月一日起至八十五年六月三十日止為三十二萬二千二百元、八十五年七月一
    日起至八十六年六月三十日止為三十一萬七千四百元、八十六年七月一日起至八
    十七年六月三十日止為三十一萬二千六百元、八十七年七月一日起至八十八年六
    月三十日止為三十萬七千八百元，有上訴人提出被上訴人不爭執其真正之台北縣
    稅捐稽徵處新莊分處房屋稅籍證明書（八十二年期至八十八年期，原審卷第七十
    三至七十九頁）七紙可證。又查系爭土地為建地，系爭房屋則建造完成於六十九
    年二月八日，為二層樓房，位於住宅區，並臨台北縣林口鄉○○路之雙線巷道，
    有上訴人提出之系爭房地登記簿謄本、現場相片，及系爭房地勘查表可證，復為
    被上訴人所不爭執；另系爭房屋於被繼承人王烈生前出租予被上訴人時，其租金
    於七十七年至七十九年間每月為二千五百元，八十年一月一日至同年十二月三十
    日則調漲為每月三千元，有被上訴人提出上訴人不爭執其真正之租賃契約書三份
    可證，而被上訴人自承租系爭房地起迄今均係供己居住使用，是本院參酌系爭房
    地之坐落位置、工商業繁榮程度、經濟價值，與被上訴人利用系爭房地所受利益
    等情狀，認上訴人請求自八十三年一月一日起至八十八年七月十日止按各期土地
    之公告地價（應以申報地價始為適法，已如前述）年息百分之五，加上各期房屋
    課稅現值年息百分之十計算之損害金，雖未逾系爭房屋及土地申報價額年息百分
    之十，惟仍屬過高；又如依被上訴人主張，以系爭房屋原出租之租金額每月三千
    元計算，則顯然過低，亦非允當；本院認除土地部分應依申報地價而非上訴人主
    張之公告地價年息百分之五計算應屬適當外，另房屋部分亦以系爭房屋各期申報
    價額（課稅現值）年息百分之五計算損害金方為妥當，即土地與房屋部分合計結
    果，自八十三年一月一日起至八十七年十二月三十一日止，為三十九萬三千六百
    九十五元（計算方式如附表一、二所示）；自八十八年一月一日起至八十八年七
    月十日止為四萬三千三百二十五元（計算方式如附表三所示）。
七、從而上訴人依不當得利之法律關係，請求被上訴人給付六十一萬四千一百三十四
    元，及其中五十五萬三千九百七十元自提起本訴之日即八十八年一月十三日起，
    其中六萬零一百六十四元自被上訴人搬遷之翌日即八十八年七月十一日起，均至
    清償日止，按年息百分之五計算之利息，於被上訴人應給付上訴人四十三萬七千
    零二十元（393695+43325=437020），及其中三十九萬三千六百九十五元自八十
    八年一月十三日起，其中四萬三千三百二十五元自八十八年七月十一日起，均至
    清償日止按年息百分之五計算之利息之範圍內為有理由，應予准許，逾此部分之
    請求則無理由，應予駁回。
八、查原審將房屋稅課稅現值之期間誤為當年一月一日至十二月三十一日，應予更正
    為當年七月一日至次年六月三十日，又原審漏未將土地部分之八十六年七月一日
    至八十七年六月三十日之損害金六萬七千八百四十元計算在內，故原審僅判命被
    上訴人應給付三十六萬九千七百七十五元，是被上訴人應再給付六萬七千二百四
    十五元，上訴意旨求予廢棄改判，就此部分為有理由，爰予廢棄改判如主文第二
    項所示，至於上訴人之請求不應准許部分，原審為上訴人敗訴之判決，並駁回其
    假執行之聲請，經核於法並無不合，上訴意旨求予廢棄改判，為無理由，應予駁
    回。
九、據上論結，本件上訴為一部有理由，一部無理由，依民事訴訟法第四百五十條、
    第四百四十九條第一項、第七十九條但書、第四百六十三條、第三百八十五第一
    項前段，判決如主文。
中      華      民      國    八十九    年      一      月      五      日
                                      臺灣高等法院民事第九庭
                                         審判長法  官  吳  謙  仁
                                               法  官  姜  素  娥
                                               法  官  林  樹  埔
右正本係照原本作成。
不得上訴。
中      華      民      國    八十九    年      一      月      七      日
                                               書記官  林  初  枝
附表一：土地部分
┌────┬─────────┬──┬────┬────┬──┬─────┐
│適用申報│  起訖年度        │年數│公告地價│申報地價│年息│應付損害金│
│地價年度│                  │    │        │        │    │          │
├────┼─────────┼──┼────┼────┼──┼─────┤
│ 80     │83.1.1.-83.6.30.  │ 0.5│  5000  │ 4000   │ 5% │ 21200    │
├────┼─────────┼──┼────┼────┼──┼─────┤
│ 83     │83.7.1.-86.6.30.  │ 3  │  7500  │ 6000   │ 5% │ 190800   │
├────┼─────────┼──┼────┼────┼──┼─────┤
│ 86     │86.7.1.-87.12.31. │ 0.5│  8000  │ 6400   │ 5% │ 101760   │
├────┼─────────┼──┼────┼────┼──┼─────┤
│ 合計   │                  │ 5  │        │        │    │313760    │
└────┴─────────┴──┴────┴────┴──┴─────┘
附表二：房屋部分
┌─────┬────────┬──┬────┬──┬──────────┐
│適用課稅  │起訖年度        │年數│課稅現值│年息│應付損害金          │
│現值年度  │                │    │        │    │                    │
├─────┼────────┼──┼────┼──┼──────────┤
│  83      │83.1.1.-83.6.3  │ 0.5│ 331600 │  5%│ 8290               │
├─────┼────────┼──┼────┼──┼──────────┤
│  84      │83.7.1.-84.6.3  │ 1  │ 326800 │  5%│ 16340              │
├─────┼────────┼──┼────┼──┼──────────┤
│  85      │84.7.1.-85.6.3  │ 1  │ 322200 │  5%│ 16110              │
├─────┼────────┼──┼────┼──┼──────────┤
│  86      │85.7.1.-86.6.3  │ 1  │ 317400 │  5%│ 15870              │
├─────┼────────┼──┼────┼──┼──────────┤
│  87      │86.7.1.-87.6.3  │ 1  │ 312600 │  5%│ 15630              │
├─────┼────────┼──┼────┼──┼──────────┤
│  88      │87.7.1.-87.12.  │ 0.5│ 307800 │  5%│ 7695               │
├─────┼────────┼──┼────┼──┼──────────┤
│ 合計     │                │ 5  │        │    │ 79935              │
└─────┴────────┴──┴────┴──┴──────────┘
土地及房屋損害金合計：313760＋79935＝393695
附表三：
八十八年一月一日至八十八年七月十日之損害金計算式：
  一、土地部分：八十八年度申報地價×面積×年息×190/365＝6400×212×5%×
      190/365 ＝35314。
  二、房屋部分：八十八年度房屋課稅現值×年息×190/365＝307800×5%×190/365
      ＝8011（八十八年七月一日至七月十日之課稅現值以八十八年度之課稅現值計
      算）。
  三、合計：35314＋8011＝43325。


司法院資訊處製作；財團法人民間司法改革基金會備份。
